【裁判字號】    97,訴,1662
【裁判日期】    981120
【裁判案由】    返還不當得利
【裁判全文】
臺灣臺南地方法院民事判決              97年度訴字第1662號
原      告  甲○○
訴訟代理人  鄭慶海律師
被      告  乙○
訴訟代理人  張文嘉律師
上列當事人間請求返還不當得利事件，經本院於民國98年11月4
日言詞辯論終結，判決如下：
    主      文
被告應自97年2月18日起按年於每年2月18日給付原告新台幣
252,248 元及自97年12月10日起至清償日止按年息百分之五計算
之利息。
原告其餘之訴駁回。
訴訟費用新台幣貳萬陸仟柒佰肆拾元，由被告負擔十分之一，餘
由原告負擔。
本判決原告勝訴部分得假執行。但被告如於執行標的物拍定、變
賣前，以新臺幣252,248元為原告預供擔保後，得免為假執行。
原告其餘假執行之聲請駁回。
    事實及理由
一、原告起訴主張：
  (一)兩造與訴外人高育仁係共有人，惟均由被告無權單獨占用，
    原告均不得其門而入，致原告之所有權無法行使，因被告侵
    害致原告受損害，被告卻獲有不當得利，乃依法請求返還不
    當得利等：
    坐落台南市○○區○○段752、753、754及760地號（重測前
    為同區○○段○○段7地號、7-22地號、7-28及6-l地號四筆
    土地及坐落753地號土地上之847建號建物（重測前為21建號
    ，門牌號碼為台南市○○區○○路173號），上開四筆土地
    與一筆建物（下稱系爭土地、建物）為原告與被告及訴外人
    高育仁所共有，原告與訴外人高育仁係於民國62年5月25 日
    因先母高陳綾綢逝世自母繼承取得者，有土地暨建物登記謄
    本、測量成果圖及地籍圖謄本可稽，本件系爭土地與建物之
    面積、應有部分比例及應有部分價額之明細詳如附件一所載
    。被告自91年4月25日起取得系爭土地、建物之應有部分所
    有權，被告並未取得系爭土地、建物全部所有權，其雖明知
    本件系爭土地、建物尚有其他共有人，竟長期無權獨占使用
    收益系爭土地、建物全部，使原告多年來雖有應有部分之所
    有權與繳納稅金，卻不能使用收益，亦不得其門而入。被告
    並另有其具全部所有權之846建號建物（重測前為103建號）
    有建物登記謄本與測量成果圖為證，竟無權占用該752地號
    土地全部，致原告就系爭土地、建物之所有權均無法行使。
    原告多年來雖依法繳納稅金，但本件系爭土地、建物之所有
    權應有部分均因被告故意之侵權行為受到侵害致原告有損害
    ，被告並因此長期獲有不當得利，被告無法律上之原因而獲
    有利益並致原告受害，原告乃依民法第179條、民法第184條
    及民法第197條第2項規定，請求被告返還不當得利等予原告
    。
  (二)原告請求被告給付不當得利等之數額，乃依土地法規定及最
    高法院47年度台上字第1827號判例、最高法院95年度台上字
    第138號判例：
    本件系爭土地、建物係座落於台南市精華中心地區之中西區
    ○○○○路之隔對面係東門市場，附近並有國立台南一中、
    國立成功大學及其附設醫院、國立台灣文學館、孔子廟等，
    是為台南市文化、醫療及商業中心，再周邊商店林立甚為繁
    榮，具有特殊利益。尤其系爭房屋為典雅高貴檜木建造之稀
    有二樓高級日式庭園建物，其價額至少新台幣（下同）300
    萬元。故原告乃以土地應有部分之土地公告現值計算以10%
    為原告每年土地部分所受之損害，建物部分價額以300萬元
    以10%計算為原告每年所受建物部分之損害，以上合計金額
    即原告每年所受之損害，亦為被告每年所獲之不當得利。被
    告因侵害原告之房地所有權應有部分致每年所獲之不當得利
    為432,945元，對原告造成之損害自91年4月25日起至97年4
    月24日止已滿6年，對原告造成損害6年共計2,597,670元，
    即432,945元×6＝2,597,670元，故原告依法請求被告返還
    該不當得利及其利息，並自97年4月25日起按年請求被告返
    還原告每年其可獲之不當得利及其利息。
  (三)被告係有夫之婦，豈能於訴外人高錦德80歲時開始照料之理
    ，該時係訴外人即原告大嫂高陳仙女照料訴外人高錦德。訴
    外人高錦德除住院成大醫院外，先後均住於台南市○○路
    173號住所，所謂居住訴外人高錦德出資購買台南市○○○
    路，純屬無稽。尤其三百餘坪樹木茂盛典雅之日式木造二樓
    高級房屋不住，竟移住數十坪之公寓房屋云云，亦屬不合情
    理。依戶籍謄本所載，訴外人高錦德與被告均設籍居住台南
    市○○路173號房屋，即可證實被告所稱之不實。訴外人高
    錦德生前住院時，因原告居住台北，忙於律師業務及律師公
    會會務，仍抽空單獨或與弟妹經常前往成大醫院照料探視訴
    外人高錦德之病況，惟訴外人高錦德先後住於青年路建物期
    間，原告即無法前往照料探視，因青年路之門禁森嚴，有超
    高二公尺大門，如非被告同意開啟大門，原告實不得其門而
    入。
  (四)被告所有846建號建物占用752地號土地，該752地號土地原
    告有應有部分所有權，況建物有建蔽率之限制，空地部分供
    該建物占用者所使用，雖有土地應有部分所有權之原告並不
    能行使應有部分所有權。尤其，原告於空地上亦無法再建造
    建物或為其他收益，依法及依經驗、論理法則，原告對其所
    有基地應有部分確有不能使用收益之情。
  (五)民法第820條第1項規定：共有物，除契約另有訂定外，由共
    有人共同管理之。依權利義務相對之原則殊無由被告占共有
    物全部而其獨有使用收益權利之理，且依民法第148條規定
    ：權利之行使，不得違反公共利益或以損害他人為主要目的
    ；行使權利，履行義務應依誠實及信用方法。因此，被告以
    民法第818條雖得使用收益共有物之全部但殊無侵害他共有
    人之應有部分權利而使用收益全部共有物之理。依民法第
    148條規定，須以合法程序經共有人全體之同意，而不得侵
    害他共有人之權利，故本件乃無該民法第818條適用之餘地
    。
  (六)綜上所述，被告無法律上之原因，長期以來無權單獨占有收
    益系爭土地、建物全部並經營商店牟利，致原告多年來雖依
    法納稅，但卻無法使用收益系爭土地、建物，致其所有權一
    再受到侵害致損害，而被告竟單獨長期獲得不當得利，且被
    告為逃避鉅額不當得利債務，竟以其土地、建物應有部分設
    定2,400萬元之不當非法鉅額抵押債務（通常銀行無以應有
    部分貸款設定抵押債務之可能），使原告難以獲償，其惡性
    誠屬重大。至於被告所有846建號建物及其基地即752地號土
    地，原告有應有部分5分之l，縱非以侵權行為、不當得利，
    但依民法第425條之1規定推定租賃關係及最高法院95年度台
    上字第169號民事判決，原告仍得請求相當於租金之給付。
  (七)如附件一所載，系爭四筆地號土地總面積合計735.79平方公
    尺（251.45＋451.73＋21.86＋10.75），其中原告應有部分
    面積合計113.27825平方公尺（50.29＋56.466＋4.372＋
    2.15 ），原告應有部分價值合計3,729,446元（以公告現值
    計算，1,206,960＋2,293,322＋177,564＋51,600）；847建
    號建物以總價額300萬元計算，被告應有部分價值為600,000
    元（300萬×1/5＝60萬）；綜上，原告應有部分土地、建物
    價值總計暨損害額每年為432,945元（3,729,446＋600,000
    ＝4,329,446；4,329,446×10%＝432,945），而自91年4月
    25 日起至97年4月24日止之6年損害額為2,597,670元（
    432,945 ×6＝2,597,670）。         ；
  (八)並聲明：1.被告應給付原告2,597,670元及自本起訴狀繕本
    送達被告之翌日起至清償日止按年息百分之五計算之利息；
    2.被告應自97年4月25日起按年於每年4月25日給付原告
    432,945元及自應清償日之翌日起至清償日止按年息百分之
    五計算之利息；3.第一、二項請求准原告供擔保宣告假執行
    。
二、被告則以：
  (一)共有人按其應有部分對於共有物之全部有使用收益之權，民
    法第818 條定有明文，而被告對752、754、760地號土地及
    847建號建物均有3/5持分，對753地號土地有6/8持分，故被
    告於應有部分範圍內有權使用上開土地及房屋，原告指被告
    無法律上原因使用上開土地、建物，實不可採。
  (二)被告之配偶即原告之父高錦德從80歲開始由被告照料其生活
    起居，於90歲與被告結婚，婚後在成大醫院住院長達10餘年
    期間被告均陪侍在側，約6年前搬至被告所有位於公園路建
    物，約3年前始搬回847建號建物，於97年2月17日死亡，享
    壽108歲，原告數十年來因為在台北工作，一直居住在台北
    ，甚少回847建號建物，甚至訴外人高錦德住院或在家療養
    期間，原告亦極少回台南探望訴外人高錦德，故原告係因工
    作及居家等緣故不便回來847建號建物而非遭被告阻擋不能
    回來，原告使用土地及房屋之權利並未受到限制故其訴請被
    告返還不當得利，實非有理。
  (三)訴外人高錦德於94年間自公園路建物搬回847建號建物前，
    因被告終日在公園路建物陪侍照料訴外人高錦德沒有住在
    847建號建物，實不可能如原告所言其因遭被告阻擋而無法
    進入847建號房屋，是原告請求被告返還從91年4月25日以後
    至94年間高老先生回到847建號房屋以前之不當得利顯非有
    理，又94年間高老先生回847建號房屋以後至其於97年2月17
    日死亡前，被告是在該建物照顧訴外人高錦德，原告卻不盡
    照顧責任，竟猶向被告請求返還不當得利，不僅於法無據，
    更為情理所不容。
  (四)被告所有846建號建物雖全部坐落於752地號土地上，惟752
    地號土地面積為251.45平方公尺，被告持分3/5之面積為
    150.87平方公尺，而846建號建物占地面積遠低於150.87平
    方公尺，故被告上開建物占用752地號土地未逾被告應有部
    分範圍，原告以其受有損害而請求被告返還不當得利，實非
    有理。
  (五)台南市○○路173號建物屋齡已約有100年，不但屋內鼠輩橫
    行，且屋頂漏水嚴重，又有老榕樹盤根錯結，對建物破壞力
    極強，數年前被告即在鄰居抗議下花費數十萬元僱將老榕根
    部鋸斷，並斥資鉅資僱人整修屋頂，又因建物實太老舊，經
    常需要修補，以致花費不曾間斷，非如原告所言被告坐擁豪
    宅享受富貴生活，被告實係為原告及共有人高育仁看管房屋
    ，原告不僅不能向被告請求不當得利或損害賠償，尚應給付
    被告看管報酬及修繕費用。
  (六)被告係將台南市○○段846、847建號建物及730、752、753
    、754、760地號土地及台南市○○段64-15、64-16、64-17
    、64-18地號土地提供予銀行，始能設定2,400萬元最高限額
    抵押權，846建號建物則無經濟價值，原告以846建號建物與
    其他多筆建物、土地設定2,400萬元最高限額抵押權，主張
    846建號建物價值高達300萬元，推理實難成立，不可採信。
  (七)並聲明：1.原告之訴駁回；2.如受不利判決願供擔保請准免
    予假執行。
三、兩造不爭執事項：
  (一)系爭臺南市○○區○○段752、754及760地號土地，原告及
    訴外人高育仁各應有部分1/5 ，均於民國62年5 月25日自先
    母高陳綾綢繼承為原因取得所有權登記，被告各應有部分
    3/5係原告先父高錦德於上記期日自妻高陳綾綢繼承取得所
    有權後，均於民國91年4月25日以夫妻贈與為原因取得所有
    權登記。另同段753地號土地，原告及訴外人高育仁各應有
    部分1/8，均於民國62年5月25日自原告先母高陳綾綢繼承為
    原因取得所有權登記，被告應有部分6/8，亦係原告先父高
    錦德於上記同期日自妻高陳綾綢繼承取得所有權後，於民國
    91 年4月25日以夫妻贈與為原因取得所有權登記。
  (二)建號847房屋，原告及訴外人高育仁各應有部分1/5，均於民
    國62年5月25日自原告先母高陳綾綢繼承為原因取得所有權
    登記，被告各應有部分3/5係原告先父高錦德於上記期日自
    妻高陳綾綢繼承取得所有權後，於民國91年4月25日以夫妻
    贈與為原因取得所有權登記。上開房屋係坐落於系爭青年段
    753 地號土地上。
  (三)建號846房屋，全部為被告所有，係原告先父高錦德於民國
    62年5月25日自妻高陳綾綢繼承取得所有權後，被告於民國
    91 年4月25日以夫妻贈與為原因取得所有權登記，上開房屋
    係坐落系爭青年段752地號土地上。
  (四)系爭土地東、西、北三面對外均無通路，僅754地號土地南
    面與臺南市○○路連接，被告在靠青年路系爭共有土地上經
    營「高媽媽的店」販賣農產加工品等商品，高錦德去世後才
    開始經營該店面。
  (五)日式建物內部玄關右側房間是原告之父、被告配偶高錦德生
    前之臥室，現在置放其遺物；左側房間是祭拜高家祖先之處
    所；中間是客廳，周圍沒有鐵窗、玄關門也沒有鐵門；754
    地號被告作為店面之用。
四、兩造爭執事項：
  (一)被告是否長期獨占系爭共有土地及共有房屋（即建號847之
    建物）？
  (二)被告所有建號846之建物占有752地號共有土地是否逾越被告
    對該土地之應有部分比例？
  (三)被告上開占有共有土地及共有房屋之行為是否獲有不當得利
    ？原告是否受有損害？損害之範圍為何？
五、得心證之理由：
（一）原告主張坐落臺南市○○區○○段752、754及760地號土
      地，原告及訴外人高育仁各應有部分1/5，另同段753地號
      土地，原告及訴外人高育仁各應有部分1/8，另建號847房
      屋，原告及訴外人高育仁各應有部分1/5，上開房屋係坐
      落於系爭青年段753地號土地上等事實，業據提出土地、
      建物登記謄本、地籍圖及測量成果圖為證，且為被告所不
      爭執，堪信為真實。原告主張被告無權占用，應返還其相
      當於租金之不當得利，被告則以原告數十年來因為在台北
      工作，一直居住在台北，甚少回847建號建物，甚至訴外
      人高錦德住院或在家療養期間，原告亦極少回台南探望訴
      外人高錦德，故原告係因工作及居家等緣故不便回來847
      建號建物而非遭被告阻擋不能回來，原告使用土地及房屋
      之權利並未受到限制等詞置辯。是本件爭點即在於被告占
      用系爭建物、土地是否為無權占有？若是，應如何計算相
      當租金之不當得利？茲分別審酌如下：
    (一)地號753、754及760地號被告有無占有使用？何時起占用
      ？
     1.地號754部分：
       系爭土地東、西、北三面對外均無通路，僅754地號土地
       南面與臺南市○○路連接，被告在靠青年路系爭共有土
       地上經營「高媽媽的店」販賣農產加工品等商品，高錦
       德去世後才開始經營該店面，為兩造所不爭執，當信為
       真實。系爭754地號土地既為兩造共有，被告未得原告同
       意單獨占有使用做為店面經營「高媽媽的店」，顯已侵
       害原告之權利，並獲有不當得利，原告自得就被告占有
       範圍，按其逾越原告應有部分比例，計算被告所得相當
       於租金之不當得利。
     2.地號753及760地號部分：
       地號753相鄰754地號之小部分為被告經營「高媽媽的店
       」販賣農產加工品等商品之用，其餘大部分係建號847日
       式房屋及庭園使用，建號760則大部分面積為圍牆，系爭
       753、760地號土地既為兩造共有，被告未得原告同意單
       獨占有使用，顯已侵害原告之權利，並獲有不當得利，
       原告自得就被告占有範圍，按其逾越原告應有部分比例
       （即753地號原告八分之一、760地號原告五分之一），
       計算被告所得相當於租金之不當得利。
     3.原告主張被告自91年4月25日起取得系爭土地、建物之應
       有部分所有權，長期無權占用使用收益系爭土地、建物
       全部，主張應自91年4月25日起計算不當得利之損害，被
       告則以：被告之配偶即原告之父高錦德從80歲開始由被
       告照料其生活起居，於90歲與被告結婚（81年10月14 日
       ），婚後在成大醫院住院長達10餘年期間被告均陪侍在
       側，約6年前搬至被告所有位於公園路建物，約3年前始
       搬回847建號建物，於97年2月17日死亡，享壽108歲，原
       告數十年來因為在台北工作，一直居住在台北，甚少回
       847建號建物，甚至訴外人高錦德住院或在家療養期間，
       原告亦極少回台南探望訴外人高錦德，故原告係因工作
       及居家等緣故不便回來847建號建物而非遭被告阻擋不能
       回來，原告使用土地及房屋之權利並未受到限制。
     4.經查，訴外人高錦德於94年間自公園路建物搬回847建號
       建物前，因被告終日在公園路建物陪侍照料訴外人高錦
       德沒有住在847建號建物，實不可能如原告所言其因遭被
       告阻擋而無法進入847建號房屋，是原告請求被告返還從
       91 年4月25日以後至94年間高老先生回到847建號房屋以
       前之不當得利顯非有理，又94年間高老先生回847建號房
       屋以後至其於97年2月17日死亡前，被告是在該建物照顧
       訴外人高錦德即原告之父，原告自得隨時回家探望或照
       顧父親責任，此期間向被告請求返還不當得利，於情理
       不容，於法亦難認有據。
     5.況原告之父高錦德於62年因其配偶高綾綢死亡繼為戶長
       ，一直設籍住在系爭房屋即台南市○○路173號，至高錦
       德97年2月17日去世止此有戶籍謄本附卷可稽（本院卷第
       38、39頁），準此，原告請求在其父去世之前，被告即
       原告之繼母住在原為其父所有之房屋，請求不當得利，
       顯非情理之常，非社會義理，況兩造對被告係於高錦德
       過世後才經營「高媽媽的店」均不爭執，本院認原告請
       求不當得利應自高錦德97年2月17日死亡之翌日起算為有
       理由，逾此部分，為無理由，應予駁回。
  (二)被告是否長期獨占共有之日式房屋（即建號847之建物）？
    1.查系爭房屋一樓放置桌椅、衣櫃、祖先牌位及雜物等物，
      但並無床舖、廚房，且四周門窗均無鐵窗裝置，僅有舊式
      木質落地窗玻璃，防盜功能極微，業經本院勘驗屬實，被
      告抗辯並未居住，屋內鼠輩橫行，且屋頂漏水嚴重，又有
      老榕樹盤根錯結，對建物破壞力極強，數年前被告即在鄰
      居抗議下花費數十萬元僱將老榕根部鋸斷，並斥資鉅資僱
      人整修屋頂，又因建物實太老舊，經常需要修補，以致花
      費不曾間斷，非如原告所言被告坐擁豪宅享受富貴生活，
      尚非不可採，又該屋非原告所稱豪華檜木房屋，該屋主要
      係供放牌位及原告父親之遺物，此亦有被告提出系爭房屋
      中之照片24張在卷可憑。本院認該日式房屋如評定為古蹟
      ，並加以保護，對台南市歷史文化之保存確屬有甚大利益
      ，惟未加以整修維護，以現狀當作住宅居住，尚非一般人
      所嚮往之住宅品質，應非原告所謂之「擁豪宅享受富貴生
      活」。
    2.被告抗辯係管理中非使用中云云，經查，該百年日式房屋
      固太老舊，經常需要修補，並非不能使用，尚可遮風避雨
      ，被告雖稱不一定要出入該屋到後面西式房屋居住，可從
      日式木造屋旁之巷道進入846建號，但該巷道窄小，出入
      極為不便，本院勘驗現場時亦以進入日式屋為便利，故被
      告抗辯未居住該日式屋，尚堪採信，惟抗辯未使用系爭
      847建號建物，則難採信，至於被告抗辯係管理中非使用
      中云云，依該屋現狀內部堆積雜物，尚難認被告係以管理
      人之地位有效管理，此抗辯亦難採信。
    3.原告主張未使用該屋，均為被告占有使用云云，被告則以
      原告長年居住台北，原告亦極少回台南探望訴外人高錦德
      ，原告係因工作及居家等緣故不便回來居住，847建號建
      物非遭被告阻擋不能回來居住或使用，原告使用土地及房
      屋之權利並未受到限制等詞置辯。經查，原告始終未提出
      被告拒絕或限制原告使用該屋之證據，況該日式房屋內供
      放原告之父牌位及原告父親之遺物，為兩造所不爭執，且
      有被告提出之相片為憑，復經本院勘驗現場無訛，自不得
      認該屋全部供被告使用，應認原告亦使用中，且原告僅以
      有二道大門深鎖為由，不能自由進出，惟門戶乃住宅防盜
      之重要關卡，平常深鎖係屬常情，原告始終未提出曾被拒
      絕進入該屋之證據，準此，被告自無不能使用或被限制使
      用之情形，基上所述，兩造均有使用建號847建物之事實
      ，堪以認定，原告請求被告給付建號847建物即日式房屋
      之不當得利即無理由。
   (三)被告所有建號846之建物占有752地號共有土地是否逾越被
     告對該土地之應有部分比例？
     1.查被告所有846建號建物雖全部坐落於752地號土地上，
       惟752地號土地面積為251.45平方公尺，被告持分3/5之
       面積為150.87平方公尺，而846建號建物占地面積為81
       平方公尺，此有原告提出之建物平面圖註明第一層為81
       平方公尺附卷可稽（本院卷第20頁）原告誤以為被告占
       用150.87平方公尺（本院卷第36頁原告準備書狀），故
       被告除上開建物外，於752地號土地尚有69.87平方公尺
       並未建築，現供庭園使用，未逾被告應有部分範圍，原
       告自得以其應有部分及其他地號合併為最佳用途使用，
       況原告亦未舉證因原告846建物至影響其餘土地不得建築
       及使用收益之證據，僅以原告以被告有建號846之建物占
       用752地號共有土地逾越被告對該土地之應有部分比例，
       認其無法建築、使用收益受有損害而請求被告返還不當
       得利，顯無理由。至於原告主張被告不開啟大門，原告
       無法使用收益云云，如前所述，原告並未舉證被告有拒
       絕開啟大門或拒絕提供鑰匙之情事，其主張自難採信。
    2.綜上，原告主張被告所有建號846之建物占有752地號共有
      土地逾越被告對該土地之應有部分比例，請求被告返還不
      當得利為無理由，應予駁回。
（二）原告得依不當得利法則請求返還不當得利之範圍：
    1.按民法第818條所定各共有人按其應有部分，對於共有物
      之全部有使用收益之權。係指各共有人得就共有物全部，
      於無害他共有人之權利限度內，可按其應有部分行使用益
      權而言。故共有人如逾越其應有部分之範圍使用收益時，
      即係超越其權利範圍而為使用收益，其所受超過利益，要
      難謂非不當得利。最高法院55年台上字第1949號判例足資
      參照。又按無法律上之原因而受利益，致他人受損害者，
      應返還其利益。雖有法律上之原因，而其後已不存在者，
      亦同。民法第179條定有明文。又按不當得利之法則請求
      返還不當得利，以無法律上之原因而受利益，致他人受有
      損害為其要件，故其得請求返還之範圍，應以對方所受之
      利益為度，非以請求人所受損害若干為準，無權占有他人
      土地，可能獲得相當於租金之利益為社會通常之觀念，是
      被上訴人抗辯其占有系爭土地所得之利益，僅相當於法定
      最高限額租金之數額，尚屬可採，最高法院著有61年台上
      字第1695號判例可資參照。經查，系爭土地既為兩造共有
      ，被告未得原告同意單獨占有使用，顯已侵害原告之權利
      ，並獲有不當得利，依前開最高法院判例意旨及民法第
      179 條之規定，原告自得就被告占有範圍，按其逾越應有
      部分比例，計算被告所得相當於租金之不當得利，並按原
      告之應有部分比例請求被告返還。
    2.復按土地法第97條所規定之年息百分之十為限，乃指房地
      租金之最高限額而言，非謂必須照申報價額年息百分之十
      計算之，且尚須斟酌房地之位置，工商繁榮程度、使用人
      利用房地之經濟價值、所受利益，彼等關係及社會感情等
      情事，以為決定。本院審酌系爭土地坐落台南市○○路，
      753地號土地面積451.73平方公尺，公告現值每平方公尺
      40,614元，青年段754地號土地面積21.86平方公尺，公告
      現值每平方公尺40,614元，青年段760地號土地面積10.75
      平方公尺，公告現值每平方公尺24,000元，均係座落於台
      南市精華中心地區之中西區○○○○路之隔對面係東門市
      場，附近並有國立台南一中、國立成功大學及其附設醫院
      、國立台灣文學館、孔子廟等，是為台南市文化、醫療及
      商業中心，再周邊商店林立甚為繁榮，具有特殊利益。故
      原告以土地應有部分之土地公告現值計算以10%為原告每
      年土地部分所受之損害，本院認尚非無據。
    3.準此，以上開標準計算被告每年應給付原告相當於租金之
      不當得利，則分別為如下所示之金額【計算式：｛〈公告
      現值×占用面積〉×1/5或1/8×10％｝，元以下四捨五入
      ，以下均同】，原系爭四筆地號土地總面積合計735.79平
      方公尺（251.45＋451.73＋21.86＋10.75），扣除本院認
      無理由之752地號，其中原告753地號應有部分8分之1，
      754及760地號應有部分均為5分之1，可請求之應有部分面
      積合計62.992平方公尺（56.47＋4.372＋2.15），原告應
      有部分價值分別以公告現值計算為2,293, 322元、177,56
      4元、51,600元，此有土地登記謄本可稽，本院認地號752
      及847建號不得請求不當得利外，原告753、754、760地號
      應有部分土地價值總計暨損害額每年為252,248元，【
      2,293,322×10%＝229332）＋（177,564 ×10%＝17756）
      ＋（51,600×10%＝5160）】，從而，被告應自97年2月18
      日起給付原告252,248元及自起訴狀繕本送達之翌日即97
      年12月10日（本院卷第28頁）起至清償日止按年息百分之
      五計算之利息為有理由，應予准許，逾此範圍之請求，即
      屬無據，應予駁回。
六、又本件為關於財產權之訴訟，所命給付之金額未逾500,000
    元之所為被告敗訴判決，應依民事訴訟法第389條第1項第5
    款規定，依職權宣告假執行，是原告聲請就勝訴部分供擔保
    為假執行，即無必要。本院並依同法第392條第2項、第3項
    規定，依職權宣告被告得供擔保，免為假執行。至原告敗訴
    部分，其假執行聲請即失所附麗，應併予駁回。
七、本件為判決之基礎已臻明確，兩造其餘之攻擊或防禦方法及
    未經援用之證據，經本院斟酌後，認為均不足以影響本判決
    之結果，亦與本案爭點無涉，自無逐一詳予論駁之必要，併
    此敘明。
八、又各當事人一部勝訴、一部敗訴者，其訴訟費用，由法院酌
    量情形，命兩造以比例分擔或命一造負擔，或命兩造各自負
    擔其支出之訴訟費用。及法院為終局判決時，應依職權為訴
    訟費用之裁判（民事訴訟法第79條、第87條第1項參照）。
    本件訴訟，經原告支出裁判費26,740元，本件訴訟費用額應
    確定為26,740元，由被告負擔十分之一，餘由原告負擔。
九、結論：本件原告之訴，為一部有理由，一部無理由，依民事
    訴訟法第385條第1項前段、第79條、第87條第1項、第389條
    第1項第5款、第392條第2項、第3項，判決如主文。
中    華    民    國    98    年    11    月    20    日
                        民事第二庭  法  官  侯明正
以上正本係照原本作成。
如對本判決上訴，須於判決送達後20日內向本院提出上訴狀。
中    華    民    國    98    年    11    月    20    日
                                    書記官  程欣怡


司法院資訊處製作；財團法人民間司法改革基金會備份。
